【裁判字號】    99,上更(一),69
【裁判日期】    990528
【裁判案由】    殺人未遂等
【裁判全文】
臺灣高等法院刑事判決              99年度上更(一)字第69號
上  訴  人
即  被  告  乙○○
選任辯護人  羅廷祥律師
上列上訴人因殺人未遂等案件，不服臺灣臺北地方法院98年度訴
字第806號，中華民國98年7月31日第一審判決（起訴案號：臺灣
臺北地方法院檢察署98年度偵字第5807號），提起上訴，經判決
後，由最高法院發回更審，本院判決如下：
    主  文
原判決關於乙○○幫助殺人未遂部分撤銷。
乙○○被訴殺人未遂部分無罪。
    理  由
一、公訴意旨略以：甲○○（所涉殺人未遂及非法持有改造手槍
    部分，業經本院98年度上訴字第3537號判處罪刑，嗣經最高
    法院99年度台上字第581號判決駁回而確定）曾因違反毒品
    防制條例案件，經臺灣臺北地方法院判處有期徒刑5月，甫
    於民國97年4月8日易科罰金執行完畢。乙○○曾因竊盜罪，
    經臺灣士林地方法院判處有期徒刑4月確定，於97年4月30日
    易科罰金執行完畢。詎均不知悔改，甲○○明知可發射子彈
    具有殺傷力之改造手槍及制式子彈，分別係屬槍砲彈藥刀械
    管制條例第4條第1項第1款及第2款之槍砲及彈藥，非經主管
    機關許可均不得持有之，竟基於持有槍、彈之犯意，於93年
    間，在臺北縣八堵交流道旁，向真實姓名、年籍不詳綽號「
    饅頭」之成年男子，以新臺幣5萬元之代價，取得可發射子
    彈具有殺傷力之仿SIG SAUER廠P220型半自動手槍製造之槍
    枝，換裝土造金屬槍管而成之手槍、具有殺傷力之制式子彈
    5顆，而非法持有之。嗣甲○○與丙○○（綽號「大餅」）
    因討債問題而發生糾紛，復與乙○○及真實姓名、年籍不詳
    綽號「小仔」之成年男子共同基於殺人及持有可發射子彈具
    有殺傷力之改造手槍及制式子彈之犯意聯絡，帶同不知情之
    歐倫翔（另由檢察官為不起訴處分），於98年1月21日21時
    20 分許，由乙○○駕駛車牌號碼4797-RH號自用小客車，自
    臺北縣三重市○○路，尾隨丙○○駕駛之車牌號碼0731-EQ
    號自用小客車，嗣上開二車輛於當日21時55分許，行經至臺
    北縣新店市○○路153號前時，乙○○駕駛4797-RH號自用小
    客車側撞丙○○駕駛之0731-EQ號自用小客車，逼使停車後
    ，甲○○不發一語隨即下車持前開手槍及子彈，朝駕駛座車
    窗射擊（約丙○○頭、頸部位置），幸丙○○因撞擊致頭部
    前傾，僅造成左手臂中彈，丙○○慌忙下踩踏油門逃離現場
    ，未料，甲○○仍未罷休，夥同乙○○（歐倫翔見上開情狀
    即下車離去）駕駛4797-RH號自用小客車欲追殺丙○○，行
    至臺北縣新店市○○路、北新路口時復衝撞丙○○駕駛之車
    輛，致使丙○○駕駛之車輛衝撞行經該地由李建霖駕駛之車
    牌號碼1622-QM號自用小客車，丙○○旋即駕車至臺北縣政
    府警察局新店分局警備隊求援始未身亡，乙○○見狀方駕車
    離去。嗣警方尋線追查，始悉上情。因認乙○○涉犯刑法第
    271條第2項、第1項之殺人未遂罪等語。（乙○○被告共同
    持有可發射子彈具有殺傷力之改造手槍及制式子彈部分，業
    經原審判決無罪確定。）
二、按犯罪事實應依證據認定之，無證據不得認定犯罪事實；又
    不能證明被告犯罪者，應諭知無罪之判決，刑事訴訟法第
    154條第2項、第301條第1項分別定有明文。認定不利於被告
    之事實，須依積極證據，茍積極證據不足為不利於被告事實
    之認定時，即應為有利於被告之認定，更不必有何有利之證
    據（參最高法院30年上字第816號判例）。又認定犯罪事實
    ，所憑之證據，無論直接或間接證據，其為訴訟上之證明，
    須於通常一般之人均不致於有所懷疑，而得確信其為真實之
    程度者，始得據之為有罪之認定，倘其證明尚未達到此一程
    度，而有合理性懷疑之存在時，即無從為有罪之認定，最高
    法院76年度台上字第4986號判例要旨亦足資參照。
三、訊據上訴人乙○○固坦認於前揭時地駕車搭載甲○○，及見
    同案被告甲○○持改造手槍向被害人乘坐之駕駛座內射擊等
    事實，惟堅決否認有何殺人未遂或幫助殺人未遂犯行，於98
    年3月27日偵查中辯稱：不知道甲○○要去找丙○○討債，
    不知道甲○○有帶槍和開山刀，當時我把車開到丙○○的車
    旁，把他逼到路邊，我有聽到槍聲，我知道甲○○對丙○○
    開槍，我有問說當時為何要開槍，因為甲○○當時也沒有說
    他有帶槍等語（見偵查卷第162-163頁）；於原審法院審理
    時辯稱：我當時載甲○○過去，我不知道甲○○會開槍，同
    案的人都沒有被起訴，我不曉得為什麼我被起訴，當時甲○○不曉得與被害人丙○○有什麼糾紛，甲○○打電話告訴我
    ，問我有沒有空，叫我過去一下，時間是在晚上大約7-8點
    的時候，電話中甲○○叫我去那邊找他一下，我問甲○○說
    有什麼事情，甲○○說他與丙○○有債務糾紛，因為丙○○
    知道甲○○的車子，所以要我開車跟著丙○○，當時我與「
    小仔」人在網咖，我與「小仔」是之前在網咖常常見面認識
    的，「小仔」問我要去哪裡，我說要去找朋友，「小仔」說
    要不然跟我一起去，我開車載著「小仔」到達三重市○○路
    的時候，甲○○人已經在那邊等了，當時甲○○身上有帶著
    一個背包，就是類似筆記型電腦的背包，大小就如同現在法
    庭螢幕的大小，甲○○上車後才告訴我說要尾隨丙○○的那
    輛車，我們是在車上等丙○○出現，後來甲○○叫我尾隨丙○○的車子到新店，後來甲○○就從腰際上拿出槍來，我說
    甲○○你怎麼有帶槍，時間就是甲○○下車要攔丙○○停車
    但是丙○○不停車的那個時候，然後甲○○就向丙○○開槍
    了，是站在車的旁邊開槍，從車的右邊打進丙○○的左邊，
    我有告訴甲○○說你有帶槍怎麼不跟我講呢，要是有帶槍的
    話我也不會帶你過來了等語（見原審法院98年6月19日準備
    程序筆錄）；於本院前審審理時辯稱：我沒有要追殺他，我
    們是同一個方向，他（指甲○○）開槍，我害怕要趕快回三
    重住家（見本院上訴卷98年11月4日審判程序筆錄）；於本
    院更(一)審審理時辯稱：我知道甲○○跟丙○○有債務糾紛，
    但不知道甲○○有帶槍枝，甲○○開槍時我已經嚇到，因為
    新店回三重就是要走北新路，且新店的路我也不熟，我也不
    知道那時被害人的車子停在我旁邊，後來回到三重我有叫甲○○去警局說明，但甲○○就走了，我是自己去警局說明的
    ，如果我要追殺他（指丙○○），我就車子直接攔住被害人
    的車子就好了等語【見本院更(一)審卷99年4月22日準備程序
    筆錄、99年5月13日審判程序筆錄】。辯護人為乙○○辯護
    稱：最高法院認為被告應該不成立幫助殺人未遂，甲○○開
    完槍之後，指示乙○○開車追趕，是否有繼續殺害丙○○的
    犯意，這二部分的說明詳如辯護意旨狀所載等語（見本院99
    年5月13日審判程序筆錄）。
四、經查：
  (一)證人即被害人丙○○於原審法院審理時具結證稱：我與甲○○於98年1月初曾發生討債糾紛，嗣於同年月21日晚間，我
    在臺北縣三重市○○路之海產店吃完飯，駕駛車牌號碼0731
    -EQ號自用小客車，搭載三位友人回家，在臺北縣新店市○○路與建國路口，停了一個紅燈，車內只剩我一人時，感覺
    有車在追我，我就靠右往前開，但一部黑色三菱轎車之車頭
    從左側撞擊我駕駛座附近，我就在中正路153號前將車停下
    ，那部車車頭斜靠著我所駕駛車輛前車門處，當時那條路上
    店家已打烊，光線很暗，我從貼有隔熱紙的駕駛座玻璃窗內
    無法清楚看到外面，我被撞當時身體往前傾，並無彎腰取物
    或其他舉措，只見一人從該黑色轎車副駕駛座下來站在車門
    口拿著槍，在距離我所駕駛車子的車門不到30公分處，直接
    對著駕駛座車窗玻璃，朝駕駛座內開槍，整個過程只有幾秒
    鐘，我聽見槍響，趕快踩油門往前開，我感覺後面有車在追
    我，到了北新路，我的左手滑下來，我才知道左手臂已中槍
    ，當時我失血頭昏，感覺有車撞我一下，我就失控撞到李建
    霖所駕駛車牌號碼1622-QM號之自用小客車，後來我開車轉
    回中興路方向並向警方報案，之後警方查出對我開槍之人是
    被告甲○○等語綦詳（見原審法院卷第82頁反面至第88頁）
    。
  (二)證人李建霖於偵查中亦證稱：98年1月21日晚間9時56分左右
    ，我駕駛車牌號碼1622-QM號自用小客車，在新店市○○路
    ○段的加油站加完油出來，在北新路一段與中正路交岔路口
    最內側要迴轉，正在等左轉燈，我看見左側有兩輛自小客車
    由中正路往北新路方向『併行』，兩臺車速度很快，我感覺
    車牌號碼0731-EQ號自用小客車被另一輛車牌號碼4797-RH號
    自用小客車『逼車』，車牌號碼4797-RH號自用小客車擦撞
    車牌號碼0731-EQ號自用小客車後，車牌號碼0731-EQ號自用
    小客車就撞到我的車，發生事故後我下車欲與渠等釐清肇事
    責任，但車牌號碼4797-RH號自用小客車逕自離去，我喊了
    兩聲，接著車牌號碼0731-EQ號自用小客車也馬上倒車離開
    ，兩車自北新路往烏來方向行駛，但車牌號碼0731-EQ號自
    用小客車隔不到兩分鐘又從北新路反方向右轉中正路開走，
    我就記下兩車車號並報警處理等語明確（見偵查卷第173頁
    至第174頁）。
  (三)警方於98年1月22日上午11時20分許前往案發現場勘查，在
    臺北縣新店市○○路153號前路面採獲彈殼一顆，經初步檢
    視為制式彈殼，其撞針孔型態為圓形，彈底標記為R.P9mmLU
    GER，檢視丙○○X光片，其左肱骨斷裂，於左上臂處發現一
    顆彈頭，由醫師開刀取出後，經初步檢視為一銅包衣鉛核彈
    頭，其上未發現來復線，勘查車牌號碼0731-EQ號自用小客
    車，於駕駛座左側車窗玻璃上發現一橢圓形彈孔（長約2公
    分、寬約1.2公分），該彈孔距地高約120公分、距該車B柱
    約12公分、距車窗底部約19公分，玻璃內側彈孔呈覆盆狀型
    態且觸摸具毛刺感，另於該車儀表板上方及前後座椅上均發
    現車窗玻璃碎片，研判彈頭係由車外擊發貫穿車窗進入車內
    ，該車左側車身發現多處刮擦痕，經勘查車牌號碼4797-RH
    號自用小客車，於該車車身右側亦發現多處刮擦痕，由車牌
    號碼0731-EQ號自用小客車車窗彈孔及丙○○左上臂槍傷相
    對位置進行彈道模擬，其彈道係由上而下且與地面水平夾角
    約50度，由駕駛座車窗外擊中丙○○左上臂，有現場勘查報
    告及現場照片在卷可稽（見偵查卷第131頁至第153頁）。
  (四)前揭在臺北縣新店市○○路153號前路面採獲之彈殼一顆，
    及在臺北縣耕莘醫院自被害人左上臂取出之彈頭，經送內政
    部警政署刑事警察局以檢視法及比對顯微鏡法鑑驗結果：一
    、送鑑彈殼一顆，認係已擊發之口徑9mm（9×9mm）制式彈
    殼。二、送鑑彈頭一顆，認係已擊發撞擊變形之口徑9mm制
    式銅包衣彈頭，其上具刮擦痕。三、送鑑之彈殼、彈頭，經
    與檔存扣案之改造手槍（槍枝管制編號0000000000）試射之
    彈頭、彈殼比對結果，發現二者彈底特徵紋痕、彈頭刮擦紋
    痕均相吻合，認係由同一槍枝所擊發等情，亦有內政部警政
    署刑事警察局98年2月27日刑鑑字第0980014852號鑑驗書、
    同年3月13日刑鑑字第0980034840號函附卷足憑（見偵查卷
    第109頁至第110頁、第125頁）。
  (五)此外，並有臺北縣三重市○○街與仁慈街口監視器翻拍畫面
    存卷可參，復有改造手槍及子彈扣案可資佐證。
  (六)綜上，足證被害人所受之傷勢，確係同案被告甲○○持扣案
    槍彈射擊所致。
五、惟就乙○○是否知悉甲○○攜帶手槍前往尋仇乙節，乙○○
    於98年1月28日警詢時稱：當時我並不知道甲○○要對「大
    餅」做何事，甲○○上車時，沒有告知他有攜帶槍枝要去尋
    仇，不知道他有攜帶槍枝等語（見偵查卷第36-37頁警詢筆
    錄），核與同案被告甲○○於98年2月21日警詢時稱：他們
    不知情，事先我也沒有告知他們等語（見偵查卷第17頁）；
    於98年3月27日偵查中稱：（檢察官問：你在車內時槍枝放
    在何處？）我放在包包裡，所以車上的人不曉得我有帶槍等
    語（見偵查卷第160頁）；於原審法院審理時稱：乙○○載
    我去的路上，知道我要去找丙○○，但是不知道會有什麼事
    情，是我開槍之後乙○○才知道我有帶槍過去等語（見原審
    法院卷第89頁）；於本院前審審理時稱：我沒有告訴乙○○
    我有帶槍枝，我只有叫他開車等語（見本院前審卷第91頁）
    ；於本院更(一)審審理時具結證稱：主要是去教訓他（指丙○○），順便取回他拿走我的12萬元，不是要去殺他，開完槍
    去追丙○○不是要去救他，是要去抓他，索討這12萬元，當
    天是我打電話請他（乙○○）過來載我，我跟他說被害人之
    前強盜我12萬元的錢，我要討錢，當時他（指乙○○）還不
    清楚什麼情形，就是跟著車子走，到了開槍之後他才知道發
    生什麼事情，在追逐的路上我的武器都沒有拿出來，所以應
    該沒有追殺的情況發生，（審判長問：乙○○有無責怪你開
    槍？）有，他說事前為何不告訴他，如果告訴他，他就不會
    載我等語相符【見本院更(一)審卷99年5月13日審判程序筆錄
    】，此部分與歐倫翔於98年2月2日警詢時稱不知甲○○有帶
    槍等語相符，均堪予採信。且觀諸卷附臺北縣三重市○○街
    與仁慈街口監視器翻拍畫面（甲○○等到達時間應為98年1
    月21日，離開時間應為同年月22日，警方註記之日期分誤植
    為同年月22日、同年月23日，見偵查卷第70-71頁），案發
    當日甲○○身著綠色T恤，深色長褲，上衣遮住腰際，且確
    肩背黑色單肩背包，尚難認乙○○知悉甲○○攜帶手槍及子
    彈。乙○○既不知甲○○攜帶槍彈，僅知開車跟蹤丙○○係
    為追討債務，則就甲○○開槍射擊丙○○部分，難認有犯意
    聯絡或幫助殺人之故意。
六、次就甲○○開槍射擊丙○○後，乙○○受甲○○指示開車追
    逐丙○○乙節，是否構成幫助殺人未遂罪部分：證人丙○○
    於原審法院審理時具結證稱：（審判長問：98年1月的時候
    ，你是否有帶人到景平路59-17號17樓之2，向甲○○索取賠
    償金額，並且當場拿走了12萬元？）有，（審判長提示證人
    98年3月27日訊問筆錄，問：當天所述是否實在？）實在，
    我跟被告有和解，他也有跟我道歉，我也願意原諒他，判是
    法院判的，我本身自己也有錯，我先帶人去索償賠償金，等
    於是我自己也有錯，後來甲○○也有誠意要道歉，我本來就
    沒有打算要提告的意思等語（見原審法院卷第58頁至第58頁
    背面），同案被告甲○○於偵查中稱：（檢察官問：為何開
    槍後乙○○還載你去追丙○○？）是我叫他追的，而且他的
    本意可能是要過去看丙○○有沒有事情，（檢察官問：你追
    丙○○是否打算要再去開一槍？）沒有，我也不是要去救他
    ，我是要去抓他等語（見偵查卷第160頁），再於本院更(一)
    審審理時具結證稱：抓丙○○之目的係為索討這12萬元等語
    【見本院更(一)審99年5月13日審判程序筆錄】，是甲○○與
    丙○○間並無深仇大恨，僅有新臺幣12萬元之債務糾紛，甲○○因一時氣憤開槍射擊丙○○後，丙○○迅速駕車離開，
    甲○○基於追討債務之意思命乙○○開車追逐丙○○，難認
    甲○○此時有致丙○○於死之殺人意圖，則乙○○駕車追逐
    丙○○，難認有幫助殺人之故意。
七、按刑法上之幫助犯，以正犯已經犯罪為構成要件，故幫助犯
    無獨立性，如無他人犯罪行為之存在，幫助犯即無由成立（
    最高法院60年台上字第2159號判例意旨參照）。次按幫助殺
    人之未遂犯，須以正犯已著手於殺人罪之實行而未遂者，始
    能成立，倘正犯尚未著手於殺人罪之實行，僅屬殺人之準備
    階段而已，則不能論以幫助殺人之未遂罪（最高法院99年度
    台上字第581號判決意旨可參）。縱乙○○起意幫助甲○○
    殺人因而駕車搭載甲○○追逐丙○○，惟甲○○並未再度開
    槍射擊丙○○，甲○○應尚未著手於殺人之行為，如甲○○
    接續有殺害丙○○之意思，其間所謂駕車「自後追趕」或「
    推擠」丙○○所駕駛之車輛，要屬殺人之準備階段而已，甲○○此部分所為不構成殺人未遂罪，依共犯從屬性之法理，
    乙○○自無由成立幫助殺人未遂罪。揆諸前開說明，尚難認
    乙○○有共同殺人未遂或幫助殺人未遂之行為，本院復查無
    其他積極證據足資證明乙○○有公訴人所指犯行，自應為乙○○此部分無罪之諭知。
七、原審未能細心勾稽，遽對乙○○殺人未遂部分予以論罪科刑
    ，自非允洽。甲○○於開槍後指示乙○○追逐丙○○，稽之
    前開說明，此部分應不構成殺人未遂罪，乙○○自無由成立
    幫助殺人未遂罪。縱乙○○起意幫助甲○○殺人，惟甲○○
    尚未著手於殺人之行為，亦難以幫助殺人未遂罪相繩。乙○○上訴否認犯罪，核有理由，應由本院將原判決關於乙○○
    幫助殺人未遂部分撤銷，諭知此部分無罪之判決。
據上論斷，應依刑事訴訟法第369條第1項前段、第364條、第301
條，判決如主文。
本案經檢察官曾俊哲到庭執行職務。
中    華    民    國    99    年    5     月    28    日
                  刑事第十庭  審判長法  官  陳榮和
                                    法  官  李春地
                                    法  官  黃斯偉
以上正本證明與原本無異。
檢察官如不服本判決，應於收受送達後10日內向本院提出上訴書
狀，其未敘述上訴之理由者並得於提起上訴後10日內向本院補提
理由書（均須按他造當事人之人數附繕本）「切勿逕送上級法院
」。
                                    書記官  林吟玲
中    華    民    國    99    年    5     月    28    日

司法院資訊處製作；財團法人民間司法改革基金會備份。
